---
title: "Análisis votaciones"
author: "VP-MC-DC"
format: revealjs
editor: visual
---

# Análisis de votaciones en España

### Preparación de datos y carga de librerías

```{r}
#| warning: false
#| message: false
library(tidyverse)
library(stringi)
library(lubridate)
library(glue)
library(ggthemes)
library(showtext)
library(ggridges)
library(ggsci)
library(dplyr)
library(scales)
library(ggparliament)


datos_elecciones <- read_csv(file = "./datos/datos_elecciones_final.csv")
encuestas <- read_csv(file = "./datos/encuestas_final.csv")

datos_elecciones <- datos_elecciones |>
  mutate(siglas = as.factor(siglas)) |> 
  mutate(fecha = as.factor(fecha))
```

## Segregación votos de partidos de ámbito nacional contra autonómicos

```{r}

#Presentar gráfico de barras alineado con los votos de partidos de ámbito nacional vs los autonómicos para cada elección

ggplot(tab3, aes(x = AÑO, y = VALOR, fill = ÁMBITO, colour = ÁMBITO, 
                 borders = ÁMBITO)) + 
  geom_bar(stat = "identity", position = position_dodge(width=0.5), color = "azure4") + 
  xlab("Elecciones") + ylab("Porcentaje votos") +
  labs(fill = "Ámbito") +
  scale_fill_manual(values = c("Nacional" = "azure4", "Autonómico" = "azure2")) +
  scale_color_manual(values = c("Nacional" = "black", "Autonómico" = "azure3"))+
  theme(text = element_text(size = 20)) 

```

Se puede apreciar que los votos de corte autonómico y/o nacionalista abarcan en promedio el XX% de las preferencias, mientras que los votos de partidos de ámbito nacional en promedio el XX%. En la elección del año XXXX los votos de partidos autonómicos alcanzaron su mayor porcentaje, con XX% de las preferencias.

## Partido ganador en municipios medianos y grandes

Para responder a esta pregunta comenzamos realizando un filtro de los municipios con más de 100.000 habitantes según el censo, agrupamos por elección y por municipio, y obtuvimos el valor máximo de cada una.

```{r}

```

## PSOE y PP

¿Qué partido fue el segundo cuando el primero fue el PSOE? ¿Y cuándo el primero fue el PP?

Para responder a esta pregunta cruzada, comenzamos identificando las elecciones en que el PSOE salió ganador, y aquellas donde el PP fue el partido ganador. Luego, identificamos la segunda mayoría para cada elección.

```{r}

```

## Municipios con más de 2000 habitantes

¿En qué municipios de más 2000 habitantes de censo, provincias o autonomías la diferencia entre el ganador y el segundo es más elevada?

Para responder a esta pregunta, al igual que en la pregunta 2, filtramos los municipios por la cantidad de habitantes. Luego, a diferencia de aquella pregunta, en este caso analizamos los municipios, provincias y comunidades autónomas en que la diferencia entre la primera y segunda mayoría es la más alta.

```{r}

```

Los 5 municipios con el mayor nivel de diferencia entre las primeras dos mayorías son: XXXX, las 5 provincias son: XXX y las primeras 5 comunidades autónomas en términos de diferencia son XXXX

## Votos nulos a nivel municipal

¿Cuáles son los municipios con mayor porcentaje de votos nulos de España?

Para responder a esta pregunta analizamos los votos nulos respecto al total de votos por municipio, y seleccionamos los 10 municipios con mayor votos nulos relativos.

```{r}

```

Los municipios en cuestión son: ASDASDAS, cabe destacar que el primer municipio obtuvo un XX% de votos nulos, y el décimo un RR% de votos nulos.

## Participación

¿En qué sitios hay mayor participación? ¿Quién ganó en los sitios con mayor participación y donde menos? ¿A quién le beneficia la baja participación?

Se analizó la cantidad de población con poder de voto a nivel municipal y provincial, identificando aquellos 10 municipios y 10 provincias en que la participación es más alta, y aquellos 10 municipios y 10 provincias en que la participación obtuvo sus valores más bajos. Se obtuvo los partidos ganadores para cada una de esas 40 divisiones políticas.

```{r}

```

## Análisis entre censo y voto

¿Cómo analizar la relación entre censo y voto? ¿Es cierto que ciertos partidos ganan lo rural?

Para responder a la primera parte de la pregunta, se identificaron aquellos 10 municipios con mayor población y aquellos 10 con menos población, y se identificaron si los partidos ganadores son de ámbito nacional o autonómico, y cuales partidos ganaron (izquierdas o derechas).

```{r}

```
